臺北高等行政法院判決
　　　　　　　　　　　　　　　　　　 96年度訴字第00949號
　　　　　　　　　　　　　　　.
原　　　告　甲○○
被　　　告　勞工保險局
代　表　人　乙○○（總經理）
訴訟代理人　丙○○
　　　　　　丁○○
上列當事人間因勞保事件，原告不服行政院勞工委員會中華民國
96年1月9日勞訴字第0950044356號訴願決定，提起行政訴訟。本
院判決如下：
    主  文
原告之訴駁回。
訴訟費用由原告負擔。
　　事  實
緣原告係由玄龜實業股份有限公司申報參加勞工保險之被保險人
，前因糖尿病神經病變併四肢肌力受損，於民國（下同）91年間
經被告核定其殘廢程度符合勞工保險殘廢給付標準表（下稱給付
標準表）第8項第7等級，發給440日普通疾病殘廢給付。嗣原告
於95年2月10日（被告收文日期）以因雙眼新生血管性青光眼、
雙眼糖尿病增殖性視網膜病變、右眼併牽扯性視網膜剝離術後、
左眼併成熟白內障致殘，再次申請殘廢給付，案經被告審核，以
95年5月4日第000000000000號核定通知書，核定其殘廢程度符合
給付標準表第10項、第8項，依勞工保險條例第55條第4款規定，
合併升等為第1等級，給付標準1,200日，扣除因同一疾病已領之
440日，實發760日殘廢給付。原告不服，向勞工保險監理委員會
（下稱監理會）申請審議，經該會以95年9月14日95保監審字第
2271號審議駁回。原告猶未甘服，提起訴願，遭決定駁回，遂向
本院提起行政訴訟。茲摘敘兩造訴辯意旨如次：
甲、原告方面：
    原告未於準備程序及言詞辯論期日到場，據其提出書狀，聲
    明、陳述如下：
一、聲明：求為判決
１、訴願決定、審議審定及原處分均撤銷。
２、命被告作成核付原告給付標準表第10項第2等級1,000日殘廢
    給付，不應扣除前次給付400日之處分。
３、訴訟費用由被告負擔。
二、陳述：
１、按勞工保險條例施行細則第79條規定所稱「同一部位」，依
    行政院勞工委員會88年8月19日（88）台勞保二字第0034905
    號函釋規定：「．．本條例第55條第8款、第9款所稱同一部
    位，指與身體障害系列『部位』同一者。如依案內所敘被保
    險人因不同事故於不同時間分別審定右手食指及右手拇指成
    殘，係屬不同部位殘廢，則應就不同部位之殘廢核給殘廢給
    付；惟如被保險人先因右手指殘缺，再因另一事故導致右手
    上肢腕關節以上殘缺者，因腕關節以上殘缺含括食指部分之
    殘廢，則屬同一部位殘廢，應扣除前右手指殘缺部分之殘廢
    給付。」
２、原告係由玄龜實業股份有限公司申報參加勞工保險之被保險
    人，前於89年5月間因意外傷害（足部被玻璃碎片刺傷）延
    伸至截肢，四肢肌力受損，而自89年10月至90年7月間開刀9
    次，住院49日，多次手術腳指截肢後傷害神經，足部時常出
    現痙攣現象，復分別於90年7月26日、9月15日、10月5日及
    11日至行政院國軍退除役官兵輔導委員會高雄榮民總醫院（
    下稱高雄榮總）看診，期間不曾服用被告所謂糖尿病之相關
    藥物，再於91年5月間檢據向被告申請殘廢給付，經被告按
    給付標準表第8項第7等級核付在案。嗣原告因雙眼新生血管
    性青光眼、雙眼糖尿病增殖性視網膜病變，右眼併牽扯視網
    膜剝離術後，左眼併成熟白內障，於95年2月10日檢據向被
    告申請殘廢給付，此為雙方所不爭執之事項，故原告確符合
    上開法令之要件，自得請領殘廢給付。
３、原告係因不同事故於不同時間審定足部截肢四肢肌力受損及
    雙目失明成殘（即不同部位殘廢），應分別核給殘廢給付。
    依行政程序法第9條及第36條規定，原告身體遺存之障害（
    91年5月間四肢肌力受損、95年2月間雙目失明）並非同時形
    成，亦非原已局部殘廢，再因傷害或疾病致身體之同一部位
    殘廢程度加重，同時其不同部位又成殘廢者，不適用勞工保
    險條例第55條第4款及第9款規定。且依勞工保險條例第55條
    第8款規定內容，須再因相同傷害或疾病導致身體之同一部
    位殘廢程度加重，方按加重後殘廢給付日數扣除原已局部殘
    廢給付日數，如因不同事故且於不同時間審定不同部位成殘
    者，應分別核給不同部位之殘廢給付。原告身體遺存之障害
    係屬不同保險事故，被告既已核定本次符合給付標準表第10
    項第2等級1,000日殘廢給付，即不應核定殘廢升等再扣除原
    領殘廢給付。
４、本案據高雄榮總95年3月13日高總管字第0950002091號函覆
    及被告特約專科醫師審查意見，咸判定不同部位（精神神經
    障害四肢肌力受損、視力障害雙目失明），被告稱原告殘廢
    程度符合給付標準表第10項第2等級，因前次與本次所請均
    為同一疾病所致云云，惟依勞工保險條例第55條第8款、同
    條例施行細則第79條及上開函釋規定，被告不應先核定升等
    再扣除原領殘廢給付。另於上開函釋生效後，凡被保險人因
    不同事故致胸腹部臟器不同臟器先後成殘者，分別核給不同
    部位之殘廢給付，亦有被告88年11月3日88保給字第1020837
    號書函可參。上開函釋生效前，經核定不予給付或合併升等
    致總給日數較低者，依法提起行政救濟，被告均依上開規定
    逕予核發給付，本案符合上開請領要件，被告不應扣除前領
    殘廢給付。
５、被告應重視開辦勞工保險之立法精神及照顧勞工生活安定，
    使勞工實質受惠為最大目標。依行政程序法第4條及行政訴
    訟法第136條規定，並參照最高法院40年台上第86號判例：
    「事實之認定，應憑證據，如未能發現相當證據，或證據不
    足以證明，自不能以推測或擬制之方法，以為裁判基礎。」
    （該判例雖係刑事訴訟，惟其本旨乃本於證據裁判原則，於
    行政機關作成判斷，亦應有法理上之拘束力，以免其恣意）
    ，被告應就原告因不同事故，於不同時間，致下肢及雙目失
    明先後成殘，而不能分別核給不同部位之殘廢給付之事實負
    舉證責任。被告稱原告2次所請均為同一疾病所致，據此推
    測原告先後2次殘廢給付分別為下肢及視力障害云云，惟其
    推測與行政院勞工委員會88年8月19日（88）台勞保二字第
    0034905號函釋完全相反，且未於理由中說明雙眼視力障害
    及四肢肌力受損係屬同一事故，被告心證如何形成，更未提
    出任何原告前後成殘係屬同一部位之證明，故被告所為認定
    實有逾越裁量之恣意及上開法令之違反。
乙、被告方面：
一、聲明：求為判決駁回原告之訴，訴訟費用由原告負擔。
二、陳述：
１、按「保險人為審核保險給付或勞工保險監理委員會為審議保
    險爭議案件認有必要者，得向被保險人、受益人、投保單位
    、各該醫院、診所或領有執業執照之醫師、助產士等要求提
    出報告，或調閱各該醫院、診所及投保單位之病歷、薪資帳
    冊、檢查化驗紀錄或放射線診斷攝影片（Ｘ光照片）及其他
    有關文件，被保險人、受益人、投保單位、各該醫院、診所
    或領有執業執照之醫師及助產士等均不得拒絕。」、「被保
    險人因普通傷害或罹患普通疾病，經治療終止後，如身體遺
    存障害，適合殘廢給付標準表規定之項目，並經保險人自設
    或特約醫院診斷為永久殘廢者，得按其平均月投保薪資，依
    同表規定之殘廢等級及給付標準，1次請領殘廢補助費，．
    ．。被保險人領取普通傷病給付期滿，或其所患普通傷病經
    治療1年以上尚未痊癒，如身體遺存障害，適合殘廢給付標
    準表規定之項目，並經保險人自設或特約醫院診斷為永不能
    復原者，得比照前項規定辦理。」、「殘廢給付依左列規定
    ，審核辦理之：一、被保險人身體遺存障害，適合殘廢給付
    標準表之任何1項目時，按各該項目之殘廢等級給與之。．
    ．。四、被保險人身體遺存障害，同時適合殘廢給付標準表
    之第8等級至第1等級間任何兩項目以上時，按其最高殘廢等
    級再升兩等級給與之。但最高等級為第2等級以上時，按第1
    等級給與之。．．八、被保險人之身體原已局部殘廢，再因
    傷害或疾病致身體之同一部位殘廢程度加重者，一律依照殘
    廢給付標準表規定，按其加重後殘廢給付日數，發給殘廢給
    付。但原已局部殘廢部分，依殘廢給付標準表規定所核定之
    給付日數，應予扣除。九、被保險人之身體原已局部殘廢，
    再因傷病致身體之同一部位殘廢程度加重，同時其不同部位
    又成殘廢者，一律依殘廢給付標準表規定，按其加重後殘廢
    給付日數，發給殘廢給付。但原已局部殘廢部分，依殘廢給
    付標準表規定所核定之給付日數，應予扣除。」、「保險人
    於審核殘廢給付認為有複檢必要時，得另行指定醫院或醫師
    複檢。」、「依本條例第53條或第54條請領殘廢給付者，應
    備左列書件：一、殘廢給付申請書。二、給付收據。三、殘
    廢診斷書。四、經Ｘ光檢查者，附Ｘ光照片。前項殘廢診斷
    書由應診之全民健康保險特約醫院或診所出具．．在本條例
    施行區域外致殘者，得由原應診之醫院或診所出具。保險人
    審核殘廢給付，除得依本條例第56條規定指定全民健康保險
    特約醫院或診所或醫師複檢外，並得通知出具殘廢診斷書之
    醫院或診所檢送必要之檢查紀錄或有關診療病歷。」勞工保
    險條例第28條、第53條、第55條第1款、第4款、第8款、第9
    款、第56條及其施行細則第76條分別定有明文。
２、按給付標準表「精神神經」障害系列第8障害項目規定：「
    中樞神經系統機能遺存顯著障害，終身祇能從事輕便工作者
    。」為第7等級殘廢，給付標準440日；同障害系列附註一規
    定，「精神、神經障害等級」之審定基本原則為綜合其病灶
    症狀，對於永久喪失勞動能力與影響日常生活或社會生活活
    動狀態及需他人扶助之情況定其等級；同表「眼」障害系列
    第10障害項目規定：「雙目均失明者。」為第2等級殘廢，
    給付標準1,000日。又按「被保險人之身體原已局部殘廢，
    再因同一事故（傷病）致身體之不同部位殘廢者，其再申領
    給付時應予扣除原領殘廢給付，其因不同事故（傷病）致不
    同部位殘廢者，應就新殘部分核定殘廢給付，不得扣除。」
    行政院勞工委員會88年11月10日（88）台勞保二字第004968
    5號函釋在案。
３、原告前於91年3月間檢具高雄榮總出具之殘廢診斷書向被告
    申請殘廢給付，傷病名稱欄載明：「糖尿病合併神經病變」
    ，殘廢部位為「兩側手及腳部」，經被告於91年5月間依給
    付標準表第8項第7等級核發440日殘廢給付在案。嗣原告於
    95年2月10日以雙眼新生血管性青光眼、雙眼糖尿病增殖性
    視網膜病變右眼併牽扯性視網膜剝離術後、左眼併成熟白內
    障，檢據向被告申請殘廢給付。案經被告以原告兩次所請殘
    廢給付均為糖尿病同一疾病所致，乃核定其殘廢程度符合給
    付標準表第8項及第10項，依勞工保險條例第55條第4款規定
    ，合併升等為第1等級，給付標準1,200日，扣除已領440日
    ，發給760日普通疾病殘廢給付，並經審議審定及訴願決定
    維持在案。
４、參照高雄榮總95年3月13日高總管字第0950002091號函被告
    ，略以原告所患雙眼疾病為增殖性糖尿病視網膜病變所致。
    且被告據該醫院出具之殘廢診斷書，調取原告相關病歷資料
    ，送請被告特約專科醫師審查，其意見略以：「視力左、右
    無光感，符合第10項。」是被告以原告殘廢程度符合給付標
    準表第10項第2等級，惟前次與本次所請殘廢給付均為糖尿
    病同一疾病所致，乃依勞工保險條例第55條第4款及上開函
    釋規定，合併升等為第1等級，並扣除前已領之殘廢給付。
    又嗣經監理會據專業醫師審查意見略以：「甲○○君所患雙
    眼視力障害及四肢肌力受損，皆為糖尿病導致；劉君視力左
    、右無光感，符合第10項。」，原告所請殘廢給付固為不同
    部位，惟係同一疾病導致，依上開規定應將兩次申請之殘廢
    等級即第8項及第10項，合併升等後為第1等級（給付標準1,
    200日），再予扣除已領之440日，故被告所為處分並無不當
    。
５、按殘廢與否及症狀、等級之判定，涉及專業醫理之判斷，被
    告於審核給付案件時，除據被保險人或受益人檢附之保險資
    料、診斷證明書等書面資料審核外，必要時亦須另外徵詢專
    科醫師意見或實地派員訪查瞭解實情，故法令明文規定被告
    或監理會為審核保險給付或爭議事項，得調查有關之文件，
    得另行指定醫院或醫師複檢，並得通知出具診斷書之醫院診
    所檢送必要相關診療病歷，以為審核之依據。本件依上開醫
    院回函、病歷及醫理見解資料，均認原告2次殘廢症狀係因
    同一疾病導致，則被告依上開規定，將原告殘廢給付等級合
    併升等，並扣除前已領之殘廢給付，並無違誤。
    理  由
一、本件原告經合法通知，無正當理由未於言詞辯論期日到場【
    原告於96年10月17日（本院收文日期）具狀稱其將於96年10
    月24日出國及11月25日回國，則原告已有充裕時間於96年12
    月6日言詞辯論期日到場，是原告於言詞辯論終結後之96年
    12月8日（本院收文日期）具狀稱其因班機延遲致無法準時
    返台出庭乙節，非屬正當理由】，核無行政訴訟法第218條
    準用民事訴訟法第386條各款所列情形，因依被告之聲請，
    由其一造辯論而為判決。
二、按「被保險人因普通傷害或罹患普通疾病，經治療終止後，
    如身體遺存障害，適合殘廢給付標準表規定之項目，並經保
    險人自設或特約醫院診斷為永久殘廢者，得按其平均月投保
    薪資，依同表規定之殘廢等級及給付標準，1次請領殘廢補
    助費，．．。被保險人領取普通傷病給付期滿，或其所患普
    通傷病經治療1年以上尚未痊癒，如身體遺存障害，適合殘
    廢給付標準表規定之項目，並經保險人自設或特約醫院診斷
    為永不能復原者，得比照前項規定辦理。」、「殘廢給付依
    左列規定，審核辦理之：一、被保險人身體遺存障害，適合
    殘廢給付標準表之任何1項目時，按各該項目之殘廢等級給
    與之。．．四、被保險人身體遺存障害，同時適合殘廢給付
    標準表之第8等級至第1等級間任何兩項目以上時，按其最高
    殘廢等級再升兩等級給與之。但最高等級為第2等級以上時
    ，按第1等級給與之。．．八、被保險人之身體原已局部殘
    廢，再因傷害或疾病致身體之同一部位殘廢程度加重者，一
    律依照殘廢給付標準表規定，按其加重後殘廢給付日數，發
    給殘廢給付。但原已局部殘廢部分，依殘廢給付標準表規定
    所核定之給付日數，應予扣除。九、被保險人之身體原已局
    部殘廢，再因傷害或疾病致身體之同一部位殘廢程度加重，
    同時其不同部位又成殘廢者，一律依殘廢給付標準表，按第
    1款至第6款規定所核定之殘廢給付日數，發給殘廢給付。但
    原已局部殘廢部分，依殘廢給付標準表規定所核定之給付日
    數，應予扣除。」勞工保險條例第53條、第55條第1款、第4
    款、第8款及第9款分別定有明文。次按「本條例第55條第8
    款、第9款所稱同一部位，指與身體障害系列部位同一者。
    」同條例施行細則第79條亦定有明文。又按，勞工保險殘廢
    給付標準表「精神、神經障害」系列第8障害項目規定：「
    中樞神經系統機能遺存顯著障害，終身祇能從事輕便工作者
    。」為第7等級殘廢，給付標準440日；同障害系列附註一規
    定：「『精神、神經障害等級』之審定基本原則：綜合其病
    灶症狀，對於永久喪失勞動能力與影響日常生活或社會生活
    活動狀態及需他人扶助之情況依左列各項狀況定其等級。於
    審定時，須有精神科、神經科、神經外科等專門醫師診斷證
    明資料為依據。」；同表「眼」障害系列第10障害項目規定
    ：「雙目均失明者。」為第2等級殘廢，給付標準1,000日。
    再按「被保險人之身體原已局部殘廢，再因同一事故（傷病
    ）致身體之不同部位殘廢者，其再申領給付時應予扣除原領
    殘廢給付，其因不同事故（傷病）致不同部位殘廢者，應就
    新殘部分核定殘廢給付，不得扣除。」行政院勞工委員會88
    年11月10日（88）台勞保二字第0049685號函釋在案。
三、本件原告係由玄龜實業股份有限公司申報參加勞工保險之被
    保險人，前因糖尿病神經病變併四肢肌力受損，於91年間經
    被告核定其殘廢程度符合給付標準表第8項第7等級，發給44
    0日普通疾病殘廢給付。嗣原告於95年2月10日（被告收文日
    期）以因雙眼新生血管性青光眼、雙眼糖尿病增殖性視網膜
    病變、右眼併牽扯性視網膜剝離術後、左眼併成熟白內障致
    殘，再次申請殘廢給付，案經被告審核，以95年5月4日第00
    0000000000號核定通知書，核定其殘廢程度符合給付標準表
    第10項、第8項，依勞工保險條例第55條第4款規定，合併升
    等為第1等級，給付標準1,200日，扣除因同一疾病已領之44
    0日，實發760日殘廢給付。原告不服，向監理會申請審議，
    經該會以95年9月14日95保監審字第2271號審議駁回。原告
    猶未甘服，提起訴願，遭決定駁回，遂向本院提起行政訴訟
    ，並以事實欄所示各節據為爭議。惟查：
１、原告前於91年間因糖尿病神經病變併四肢肌力受損，申請普
    通疾病殘廢給付，經被告依勞工保險殘廢給付標準表第8項
    第7等級，核定發給440日殘廢給付；其復於95年間以因雙眼
    新生血管性青光眼、雙眼糖尿病增殖性視網膜病變、右眼併
    牽扯性視網膜剝離術後、左眼併成熟白內障致殘，檢據再次
    申請普通疾病殘廢給付，經被告以其殘廢程度符合給付標準
    表第10項、第8項，依勞工保險條例第55條第4款規定，合併
    升等為第1等級，給付標準1,200日，扣除因同一疾病已領之
    440日，實發760日殘廢給付，有殘廢給付受理編審清單、「
    勞工保險給付申請書（兼給付收據）、核定通知書」、勞工
    保險殘廢給付申請書暨給付收據、勞工保險殘廢診斷書、系
    爭被告95年5月4日第000000000000號核定通知書附原處分卷
    可稽，堪信為實。
２、原告對於本次（95年2月10日申請案）殘廢核定之等級（給
    付標準表第10項第2等級）並不爭執，僅爭議其本次與前次
    （91年間）殘廢事故及身體部位均不相同，被告不應將兩次
    殘廢合併升等為第1等級後，再扣除前次核定之給付日數（
    即給付標準表第8項第7等級440日給付日數）云云。
３、經查勞工保險條例第55條第8款、第9款所稱同一部位，指與
    身體障害系列部位同一者，有同條例第77條授權訂定之施行
    細則第79條規定可按。而勞工保險條例第53條之附表即勞工
    保險殘廢給付標準表，其立法之結構原係以「身體障害之狀
    態」即所遺障害之程度為評價且為殘廢等級區分之基準；於
    精神、神經障害等級之審定，尚須將病灶症狀及永久喪失勞
    動能力與影響日常生活或社會生活活動狀態及需他人扶助之
    情況綜合衡量，此觀勞工保險殘廢給付標準表「精神、神經
    障害」系列附註一規定自明。按勞工保險條例第55條規定，
    係保險人（即被告）於審核被保險人先後多次因傷病致殘或
    1次傷病致多項殘廢者，其申請殘廢給付時，應如何核給給
    付之依據。而被保險人申請殘廢給付時，無論是先後多次因
    同一或不同傷病致殘申請殘廢給付或1次傷病致多項成殘申
    請殘廢給付者，均是以被保險人最終之殘廢程度作為認定之
    基準。基於「同一事故不再重複給與」之原則，對被保險人
    已領取殘廢給付之同一部位（勞工保險條例施行細則第79條
    規定，指與身體障害系列部位同一者），最終認定其殘廢狀
    態時，即不應再為重複之評價，故而有勞工保險條例第55條
    第8款及第9款規定之設計。又殘廢給付之目的，在於填補被
    保險人因殘障導致勞動能力減損所生之收入損失，自應以被
    保險人整體勞動能力為評估對象，並以其勞動能力減損之比
    例，調整應給付之殘廢給付金額，否則，被保險人如因一個
    殘廢事故喪失60%之勞動能力，領取60%比例之殘廢給付後，
    再發生另一殘廢事故，而喪失70%之勞動能力，又得領取70%
    比例之殘廢給付，則該被保險人最終將取得130%之殘廢給付
    金額，顯不符合社會保險填補損失之基本法理及殘廢給付之
    立法目的，準此，勞工保險條例第55條第8款、第9款，始規
    定原已局部殘廢部分，依殘廢給付標準表規定所核定之給付
    日數，應予扣除，始符合殘廢給付之立法目的（最高行政法
    院94年度裁字第1239號裁定維持本院91年度訴字第4477號判
    決，其意旨亦資參照）。
４、原告前次（91年間）所獲給付標準表第8項第7等級殘廢給付
    ，其身體殘廢部位為神經障害系列部位；本次（95年2月10
    日）原告再次申請殘廢給付，其身體殘廢部位為眼障害系列
    部位；2者固為不同部位，惟因2次所請殘廢給付均為糖尿病
    同一疾病所致【查原告前次申請殘廢給付時所送高雄榮總90
    年10月11日出具之勞工保險殘廢診斷書，其傷病名稱欄載有
    「糖尿病合併神經病變」等語，復經被告特約專科醫師審查
    亦認原告係「糖尿病神經病變併四肢肌力受損」而符合給付
    標準表第8項第7等級；至原告本次申請殘廢給付，據高雄榮
    總95年3月13日高總管字第0950002091號函被告，略以原告
    所患雙眼疾病為增殖性糖尿病視網膜病變所致，且被告及監
    理會特約專科醫師審查意見，咸認原告所患雙眼視力障害及
    四肢肌力受損，皆為糖尿病導致】，則被告依勞工保險條例
    第55條規定及行政院勞工委員會88年11月10日（88）台勞保
    二字第0049685號函釋意旨，合併升等為第1等級，並扣除前
    已領之殘廢給付440日，依法並無不合。
四、綜上所述，本件原處分並無違誤，審議審定及訴願決定遞予
    維持，俱無不合。原告猶執前詞訴請撤銷，暨請求判命被告
    作成核付原告給付標準表第10項第2等級1,000日殘廢給付，
    不應扣除前次給付400日之處分，均為無理由，應予駁回。
五、本件事證已臻明確，兩造其餘攻擊防禦方法，均與本件判決
    結果不生影響，故不逐一論述，併此敘明。
據上論結，本件原告之訴為無理由，爰依行政訴訟法第98條第1
項前段、第218條，民事訴訟法第385條第1項前段，判決如主文
。
中    華    民    國    96    年    12   月     20    日
                        第三庭審判長法  官  姜素娥
                                    法  官  陳心弘
                                    法  官  曹瑞卿
上為正本係照原本作成。
如不服本判決，應於送達後20日內，向本院提出上訴狀並表明上
訴理由，如於本判決宣示後送達前提起上訴者，應於判決送達後
20日內補提上訴理由書（須按他造人數附繕本）。
中    華    民    國    96    年    12   月     20    日
            　　　　　　　 　　 　  書記官  方偉皓
